【裁判字號】    98,訴,415
【裁判日期】    991119
【裁判案由】    分配表異議之訴
【裁判全文】
臺灣臺南地方法院民事判決               98年度訴字第415號
原      告  永豐商業銀行股份有限公司
法定代理人  邱正雄
訴訟代理人  江俊億
            蘇泓一
            郭至平
被      告  陳王香
訴訟代理人  陳慧凱
            葉清華  律師
被      告  王國寅
上列當事人間請求確認本票債權不存在事件，本院於民國99年11
月4日言詞辯論終結，判決如下：
    主      文
確認被告陳王香對於被告王國寅如附表所示之本票債權不存在。
訴訟費用由被告負擔。
    事實及理由
壹、程序方面：
    按法定代理人之代理權消滅者，訴訟程序在有法定代理人
    ，承受其訴訟以前當然停止，承受訴訟人，於得為承受時，
    應即為承受之聲明，民事訴訟法第170條、第175條分別定有
    明文。本件原告之法定代理人原為蔡友才，嗣於訴訟中變更
    為邱正雄，業據原告提出行政院金融監督管理委員會民國98
    年12月2日金管銀控字第09800566950號函影本1份為證，堪
    認屬實，原告依法聲明由法定代理人邱正雄承受訴訟，揆諸
    前開規定，應予准許，合先敘明。
貳、實體方面：
一、原告起訴主張：
  (一)原告為被告王國寅之債權人，原告於92年11月17日假扣押強
    制執行被告王國寅所有坐落臺南縣麻豆鎮○○段1812、1884
    -1、1884-2、1887、1888五筆地號土地（下稱系爭土地）後
    ，被告陳王香於97年5月26日持臺灣高雄地方法院96年7月18
    日96年度票字第14153號本票裁定（下稱系爭本票裁定）向
    本院聲請強制執行，由本院執行處以97年度執字第39305號
    受理。被告陳王香嗣於97年12月22日具狀願依公告之拍賣價
    格新臺幣（下同）1,571,000元承受，本院執行處於98年1月
    19 日製作分配表，並定同年3月27日為分配期日，而上開分
    配表中將被告陳王香列為第一順位抵押權債權人，債權原本
    為1,000,000元、1,200,000元，被告陳王香就上開拍賣所得
    金額除執行費25,170元外，並分得699,559元、839,471元，
    致原告債權無法受償。被告雖辯稱係因被告王國寅向被告陳
    王香借款，因而於91年7月5日及91年11月30日分別簽發系爭
    本票，然被告就「金錢之交付」及「借貸意思表示互相一致
    」未能舉證證明。且被告王國寅自91年間起財務情形已嚴重
    惡化，被告陳王香卻仍於此期間借貸金額2,200,000元，明
    顯不合常理。又被告陳王香聲請強制執行訴訟標的金額為2,
    200,000元，被告王國寅於借款期間豈未還任何本金？且若
    系爭本票債權於95年12月31日屆期後經債權人即被告陳王香
    提示未獲付款，何以迄96年7月始向法院聲請本票裁定，被
    告間之本票原因債權顯然不實。
  (二)並聲明求為判決：確認被告陳王香對被告王國寅系爭本票債
    權不存在。
二、被告則以：
  (一)系爭本票債權與原告無關，原告非本票之執票人或債權人，
    依據民事訴訟法第247條第1項規定，缺乏「有即受確認判決
    之法律上利益」存在。系爭本票確係被告王國寅為發票人親
    筆簽發交付給被告陳王香存執，被告陳王香並依法向高雄地
    方法院聲請本票裁定准許強制執行確定而取得執行名義，被
    告陳王香向法院提出之本票，確係被告王國寅向被告陳王香
    調頭寸借款之憑證，且於92年10月25日經公正人士陳峨崧見
    證成立「和解書」。故票據當事人均無爭執，原告係第三者
    ，無權干涉他人之票據法律行為及票據債權債務之正當行使
    ，因此原告亦無權提起系爭本票之確認之訴。有關發票之原
    因事實，有被告提出之匯款資料為證，並經本院於99年1 月
    21日傳訊當事人及證人王秀琴在案，並有證人陳峨崧、賴金
    足、戴華銘等可證相關事實真相。原告和被告陳王香雖同為
    債權人，但被告王國寅所欠之債務，其原因事實各不相同。
    而被告陳王香經合法程序取得之本票確定債權，亦不容原告
    空言否認，因原告並無任何優先權存在，故原告之訴並無理
    由，依法應予判決駁回以期公正公平等語，資為抗辯。
  (二)並聲明求為判決：原告之訴駁回。
三、本院之判斷：
  (一)按民事訴訟法第247條所謂即受確認判決之法律上利益，係
    指因法律關係之存否不明確，致原告在私法上之地位有受侵
    害之危險，而此項危險得以對於被告之確認判決除去之者而
    言，故確認法律關係成立或不成立之訴，苟具備前開要件，
    即得謂有即受確認判決之法律上利益，縱其所求確認者為他
    人間之法律關係，亦非不得提起（最高法院42年台上字第10
    31號判例參照）。查本件被告陳王香持被告王國寅簽發之系
    爭本票，向臺灣高雄地方法院聲請准予強制執行，經該院於
    96年7月18日以96年度票字第14153號裁定准予強制執行在案
    ，業經本院調取上開案卷核閱屬實。被告陳王香再持上開裁
    定向本院聲請強制執行，扣押被告王國寅所有系爭土地，經
    本院以97年度執字第39305號強制執行事件執行在案等情，
    亦經本院調取該執行事件卷宗核閱屬實。而原告因對被告王
    國寅有借款債權，本欲對被告王國寅所有系爭土地拍賣所得
    價金參與分配，因被告陳王香系爭本票債權共計2,200,000
    元亦參與分配受償，是被告2人上開本票債權是否確實存在
    ，將使原告之債權實現受影響，原告請求確認被告間就系爭
    本票之債權不存在，即有受確認判決之法律上利益，而得提
    起本件消極確認之訴。被告抗辯系爭本票債權與原告無關，
    原告非本票執票人或債權人，缺乏「有即受確認判決之法律
    上利益」存在等語，並不足採。
  (二)次按確認法律關係不存在之訴，如被告主張其法律關係存在
    時，應由被告負舉證責任（最高法院42年台上字第170號判
    例參照）。次按本票固為無因證券，票據債務人不得以自己
    與發票人或執票人前手間所存在之抗辯事由，對抗執票人；
    惟於確認法律關係不存在之訴，如被告主張其法律關係存在
    ，或原告僅否認被告於訴訟前所主張法律關係成立原因之事
    實，以求法律關係不成立之確認，應由被告就法律關係存在
    或法律關係成立原因之事實，負舉證之責（最高法院42年台
    上字第170號、20年上字第709號判例意旨參照）。準此，於
    第三人對執票人及本票發票人提起確認本票債權不存在之訴
    ，並提出基礎原因關係不存在之抗辯，揆諸前揭判例要旨所
    示，自應由執票人及本票發票人就本票債權存在或其基礎原
    因關係存在之積極事實，負舉證責任。次按稱消費借貸者，
    於當事人間必本於借貸之意思合致，而有移轉金錢或其他代
    替物之所有權於他方之行為，始得當之。是以消費借貸，因
    交付金錢之原因多端，除有金錢之交付外，尚須本於借貸之
    意思而為交付，方克成立。倘當事人主張與他方有消費借貸
    關係存在者，自應就該借貸意思互相表示合致及借款業已交
    付之事實，均負舉證之責任，其僅證明有金錢之交付，未能
    證明借貸意思表示合致者，仍不能認為有該借貸關係存在（
    最高法院98年度台上1045號判決意旨參照）。又第三人主張
    表意人與相對人通謀而為虛偽意思表示者，該第三人應負舉
    證之責（最高法院48年台上字第29號判例參照）。本件原告
    主張被告間系爭本票債權並不存在，被告均否認，則被告自
    應就其等間有債權存在之積極事實負舉證之責，且因消費借
    貸之真正與否，端視借貸意思表示是否合致及金錢有無交付
    而定。必也於被告等證明債權存在後，始需由原告舉證其等
    債權係屬虛偽（最高法院57年度台上字第1862號判決意旨參
    照），合先說明。
  (三)查本件被告抗辯因被告王國寅向被告陳王香陸續借款而簽發
    系爭本票，雖據其提出匯款單、支票暨退票理由單及和解書
    （見本院卷第113～122頁、第189頁）為證，並聲請訊問證
    人王秀琴，惟為原告所否認，經查：
    1.被告陳王香於本院99年1月21日言詞辯論期日陳稱：「（
      問：從何時開始借錢給王國寅？）80幾年就開始借錢給王
      國寅，哪一年記不得了，陸陸續續借款給王國寅，王國寅
      常常在借，借到王國寅本票開給我之後就沒有再借，如果
      有借也只是二、三萬的借。」、「（問：你所謂借到王國
      寅開本票給妳是借到何時？）91年7月5日王國寅開1 張本
      票給我，他有開1張100萬元，1張120萬元，120萬元是91
      年11月30日開給我的，我借款給王國寅是借到91年11 月
      30日。」、「（問：他陸續借款到91年11月30日，總共欠
      款多少？）現金幾萬的拿，現金借了多少不記得了。」、
      「（問：你們是否有約定每次借款金額？）沒有」、「（
      問：91年7月5日100萬元的支票，為何開100萬元？）王國
      寅有跟我借，我說請他大約開100萬元給我。」「（問：
      91年11月30日又開了1張120萬元，為何是120萬元？）是
      王國寅所有欠我的錢，之前開了100萬元扣除掉，另外還
      有約120萬元的欠款…」、「（問：120萬元是何時欠的債
      ？）從80幾年間開始的借款，總共一起算下來」等語（本
      院卷第174-176頁）。另被告王國寅則於本院99年1月21日
      言詞辯論期日陳稱：「（問：從何時開始你姐姐陳王香借
      款給你？）正確日期不知道，我是從85年間跟他借貸，…
      」「（問：借錢到何時？）陸續拿錢到95年」、「（問：
      從85年到95年借款情形如何？）有困難，我無法一筆一筆
      陳述，我用支票跟朋友調現，累積到一定數目，約30到50
      萬元就會向姐姐借錢。」、「（問：大筆款項借到何時？
      ）到95年」、「（問：你91年7月及91年11月你開了2張各
      100萬及120萬元的支票給陳王香之後，是否還有向陳王香
      借錢？）有，有90萬元及52萬元，是向姐姐借款，其餘的
      5萬、10萬元借款是我個人花用。」、「（問：從85年到
      91年你開100萬及120萬元的票止，你總共借了多少錢？）
      大約300萬元，正確數字不清楚。」、「（問：每次借款
      是否會約定借款金額？）沒有約定」、「（問：本票裁定
      內發票日91年7月5日及91年11月30日的本票是何時開的？
      ）我先開1張100萬元的，是票載發票日的當天，在大姐家
      中交付本票給她，第2張120萬元的本票是因為我91年公司
      退票，需要現金處理買材料，在91年7月5日之後我才又向
      姐姐借了120萬元，才會開第2張120萬元的本票給她，也
      是在大姐家交付的，交付日期也是票載發票日91年11月30
      日當天交付。」「（問：91年7月5日100萬元的票的金額
      如何算出？）因為我那段期間我大約需要100萬元，才會
      開100萬元本票向陳王香借款，100萬元還沒有借到，打算
      要用這張票向她借款。」、「（問：你91年7月5日開100
      萬元本票給陳王香時還沒有借到錢，後來是否有借到錢？
      ）有，我是91年7月5日之後她再籌錢給我，我是先開票給
      她，她籌錢，我有需要再回去陸續拿錢，詳細數目我不清
      楚。」「（問：依你上開陳述，91年7月5日你開了100萬
      元本票之後才陸續借了100萬元，又再91年11月30日開120
      萬元本票之前陸續向陳王香借了120萬元？）是。」「（
      問：也就是從91年7月5日到91年11月30日你總共向陳王香
      借得220萬元款項？）是的，後來120萬元也是陸陸續續向
      陳王香拿現金，因為公司週轉需要現金，公司當時的票已
      經跳票了。」等語（本院卷第177頁背面-第179背面）。
      比對被告上開所述，被告王國寅陳稱系爭本票原因債權金
      額2,200,000元款項，係自97年7月5日至97年11月30日向
      被告陳王香借得，核與被告陳王香所述係80幾年間開始的
      借款總共一起算下來等語不符，且自被告陳王香所提出之
      匯款單據及支票暨退票理由單觀之，並無自97年7月5日至
      97年11月30日匯款予被告王國寅之紀錄，顯見被告陳王香
      、王國寅就系爭本票之原因債權之借貸合意、借款時間及
      金額、借款交付日期等節，所述並不相符，且歧異甚大。
      至證人王秀琴於本院審理中證稱：「（問：妳匯款的時間
      有86、87、90、91年，與被告王國寅所開立之本票100萬
      元、120萬元有何關連？）我也不會講，王國寅陸陸續續
      借錢，我姊夫知道了才開本票出來，至於哪一張票擔保哪
      一個債權我不知道。」等語（本院卷182頁），是其亦無
      法證明被告間就系爭本票原因債權之始末甚明。又被告雖
      提出由訴外人陳峨崧於92年10月25日擔任見證人之和解書
      ，惟被告間就系爭本票原因債權所述既已不符，有如上述
      ，且和解書乃被告2人制作，見證人僅見證被告2人訂立該
      和解書，實無從證明被告間本票原因債權情形亦明。綜上
      ，被告間就系爭本票之原因債權實屬虛偽，至為灼然。
    2.綜上，被告王國寅簽發系爭本票交予被告陳王香，實不足
      以認被告間就系爭本票之原因債權存在，則原告因此主張
      系爭本票原因債權關係並不存在，即為可採。
四、綜上所述，原告提消極確認之訴，以系爭本票之原因債權不
    存在為由，請求確認被告間就系爭本票債權不存在之訴訟，
    依舉證責任分配原則，即應由被告對該本票原因債權存在負
    舉證之責，惟依被告所舉之證據均不足以證明債權存在，則
    原告以其為被告王國寅債權人之地位，起訴請求確認被告陳
    王香對於被告王國寅就系爭本票共計2,200,000元債權不存
    在，即屬有據，應予准許。
五、本件事證已臻明確，兩造其餘攻擊防禦方法及所提證據，及
    被告所提證人陳峨崧、賴金足、戴華銘，均核與判決之結果
    不生影響，並無傳喚必要，均毋庸逐一審酌論述，附此敘明
    。
六、據上論結，本件原告之訴為有理由，依民事訴訟法第78條，
    判決如主文。
中    華    民    國    99    年    11    月    19    日
                  民事第二庭    法  官  高俊珊
以上正本係照原本作成。
如不服本判決，應於判決送達後20日內，向本院提出上訴狀並表
明上訴理由，如於本判決宣示後送達前提起上訴者，應於判決送
達後20日內補提上訴理由書（須附繕本）。
如委任律師提起上訴者，應一併繳納上訴審裁判費。
中    華    民    國    99    年    11    月    29    日
                                書記官  蔡雅惠
┌──────────────────────────────────────┐
│附表：                                                   98年度訴字第415號  │
├──┬──────┬─────────┬──────┬──────┬────┤
│編號│發票日      │票面金額（新臺幣）│到期日      │利息起算日  │票據號碼│
├──┼──────┼─────────┼──────┼──────┼────┤
│001 │91年7月5日  │1,000,000元       │95年12月31日│95年12月31日│NO768201│
├──┼──────┼─────────┼──────┼──────┼────┤
│002 │91年11月30日│1,200,000元       │95年12月31日│95年12月31日│NO768202│
└──┴──────┴─────────┴──────┴──────┴────┘

司法院資訊處製作；財團法人民間司法改革基金會備份。
